最高法院刑事判決　　　　　　　　　　　　　　　八十七年度台上字第二八四九號
　　上　訴　人　甲○○
　　輔 佐人 即
　　上訴人之姊　乙○○
右上訴人因偽造文書案件，不服台灣高等法院中華民國八十六年一月三十日第二審更
審判決( 八十五年度上更(一)字第一一五五號，起訴案號：台灣台北地方法院檢察署八
十四年度偵字第一四二六九號 )，提起上訴，本院判決如左：
    主  文
原判決撤銷，發回台灣高等法院。
    理  由
本件原判決認定上訴人甲○○係蔡坤旺之弟，蔡氏兄弟分住台北市○○街五五號三樓
及四樓，蔡坤旺、王麗雪夫婦與上訴人發生糾葛涉訟，民國八十四年五月二十日有台
灣台北地方法院郵遞寄送王麗雪自訴上訴人傷害等案之刑事判決（上訴人因傷害罪經
該院判處拘役拾日，如易科罰金，以佰元折算壹日。並因恐嚇罪經該院判處拘役
肆拾日，如易科罰金以佰元折算壹日。應執行拘役伍拾日，如易科罰金以佰元折
算壹日），上訴人見郵局之招領通知，明知王麗雪與其係對造關係，竟以其先前辦理
其父死亡繼承事件時所持有之「蔡坤旺」印章及其身分證、戶口名簿影本，於八十四
年五月二十三日上午八時許，至台北市○○○路○段台北郵局第二十支局，利用不知
情郵局員工黃俊昇在上開判決（訴訟文書）送達證書上及郵局第五一四九一號雙掛號
領據上，蓋上盜用之蔡坤旺印文，填註Ｚ000000000號之蔡坤旺身分證號碼
及「夫代」等以證明其身分之文字，領得該訴訟文書後，予以藏匿，足以生損害於訴
訟文書送達之正確性及蔡坤旺夫婦等情，因而撤銷第一審判決，改判仍論處上訴人偽
造私文書，足以生損害於公眾及他人罪刑，固非無見。
惟查：(一)、審理事實之法院對於被告有利及不利之證據，應一律注意，詳為調查，綜
合全案證據資料，本於經驗法則以定其取捨，並將取捨證據及得心證之理由於判決內
詳為說明。故證據雖已調查，而尚有其他部分並未調查，仍難遽為被告有利或不利之
認定。證人即郵局員工黃俊昇在原審證稱：「他（指上訴人）拿收件人蔡坤旺身分證
影本及印章，並戶口名簿（來領招領郵件），我看他們是兄弟才讓他領。」、「因他
（上訴人）拿收件人之先生印章來領，所以我寫上『夫代』以便存檔備查。」等語。
上訴人亦辯稱以為是關於其父母遺產拋棄繼承之法院送達文書，所以才去代領云云。
即上訴人在原審之輔佐人乙○○亦陳稱：「……一般家裏之信件都是我弟弟（指上訴
人）去領的……一般郵局招領通知均未說明要領取何種文書。」（見原審更審前八十
五年一月十日審判筆錄）。如果均無訛，證人即郵局之員工黃俊昇是否已知上訴人與
蔡坤旺係兄弟，且當時亦知上訴人是去代領郵局招領之郵件，尚待澄清。上訴人有無
假冒蔡坤旺名義利用郵局人員不知情而冒領郵局招領文件之犯意，亦待究明。原審對
於上開有利於上訴人之證據，未予調查釐清，遽認上訴人利用不知情之黃俊昇在判決
送達證書及郵局第五一四九一號雙掛號領據上，蓋上盜用之蔡坤旺印文，填註Ｚ00
0000000號之蔡坤旺身分證號碼及「夫代」等以證明其身分之文字，領得該訴
訟文書予以藏匿，而論以間接正犯，難謂無應於審判期日調查之證據，而未予調查之
違法。(二)、事實審法院應行調查之證據，不以當事人聲請者為限，凡與待證事實有關
之證據，均應依職權調查，方足發現真實，否則仍難謂無刑事訴訟法第三百七十九條
第十款之違法。原判決理由四說明上訴人持以領取上開文件所用之蔡坤旺印章，係七
十九年二月間上訴人之父蔡溪泉死亡，為辦理拋棄繼承，蔡坤旺交予蔡健藏迄未取回
之印章，為告訴人蔡坤旺及上訴人所是認，核與其大姊（即原審上訴人之輔佐人）乙
○○供述之情節相符，而認該印章係遭上訴人所盜用，並非上訴人所盜刻。惟乙○○
供稱：七十九年伊父死亡要辦理繼承時，蔡坤旺將印章、身分證及戶口名簿影本留在
伊處備用，前開郵件招領單由伊併同蔡坤旺之印章、身分證及戶口名簿影本交由上訴
人去郵局代領等語。茍蔡坤旺之印章、身分證及戶口名簿影本確係乙○○所交付，而
上訴人所犯上開罪名成立，則乙○○究係基於何項原因而交付﹖其與上訴人間有無共
犯關係，即待釐清。此與認定上訴人成立之罪名及如何論罪有關，實情如何？原審不
待究明，即予判決，其職權調查之能事嫌有未盡。上訴意旨指摘原判決不當，尚非全
無理由，應認仍有撤銷發回更審之原因。
據上論結，應依刑事訴訟法第三百九十七條、第四百零一條，判決如主文。
中      華      民      國    八十七    年      八      月    二十七    日
                              最高法院刑事第七庭
                                  審判長法官  董  明  霈
                                        法官  丁  錦  清
                                        法官  賴  忠  星
                                        法官  林  茂  雄
                                        法官  王  居  財
      右正本證明與原本無異
                                              書  記  官
中      華      民      國    八十七    年      九      月      三      日
